臺灣臺中地方法院刑事判決　　　　　　　　　　　　　　九十二年度賠字第七五號
　　聲　請　人　甲○○
右列聲請人因違反公職人員選舉罷免法案件，經判決無罪確定，聲請冤獄賠償，本院
決定如左：
    主  文
聲請駁回。
    理  由
一、聲請意旨略以：聲請人甲○○前曾於民國九十年間，因違反公職人員選舉罷免法
    案件，經本院於九十年十一月九日當庭諭令羈押，至九十一年一月三日始由臺灣
    臺中地方法院檢察署（下簡稱臺中地檢署）檢察官諭知羈押原因消滅而釋放，期
    間共計遭羈押達五十六日，有本院刑事報到單及訊問筆錄節本各一份（均影本）
    為證。然該案業經本院及臺灣高等法院臺中分院均判決無罪確定在案，按無罪判
    決確定前曾受羈押者，得請求國家賠償，冤獄賠償法第一條第一項第一款定有明
    文。為此爰依冤獄賠償法之規定請求國家賠償，以新臺幣（下同）三千元以上五
    千元折算一日支付，共計二十八萬元等語。
二、按「依刑事訴訟法令受理之案件，具有左列情形之一者，受害人得依本法請求國
    家賠償：一、不起訴處分或無罪之判決確定前，曾受羈押者。」，冤獄賠償法第
    一條第一項第一款固定有明文，但如「因受害人故意或重大過失之行為致受羈押
    或刑之執行者」，不得請求賠償，冤獄賠償法第二條第三款亦有明文。
三、經查：
  (一)聲請人於九十年十一月九日因違反公職人員選舉罷免法案件，經臺中地檢署檢察
    官認「聲請人身為臺中縣農會會務課課長，為謀求劉詮忠能當選立法委員，竟利
    用臺中縣農會之資源，劉銓忠本人先後於九十年十月三十日及同年十一月五日，
    分別召集聲請人、蔡政郎、張基源及除和平、石岡、大安等鄉鎮外之其餘鄉鎮輔
    選負責人，在臺中縣農會二樓會議室召開會議，會中討論以發文宣工資、插旗費
    為藉口，行求賄選，嗣由楊秘書以支票支付聲請人及其弟李俊茂七百萬元，再以
    洗錢方式分次提領六百七十三萬元，再依各鄉鎮投票所數額，分配於各鄉鎮之負
    責人，而為行求後給付賄款之實行。以聲請人涉犯公職人員選舉罷免法第九十條
    之一第一項行求賄選罪嫌，經訊問後認犯罪嫌疑重大，且與共犯劉銓忠、楊秘書
    、李俊茂及證人蔡政郎、王秋助、陳勝龍等人間有串證之虞」等情，聲請羈押聲
    請人並予禁止接見；經本院於九十年十一月九日准許羈押並禁止接見，直至九十
    一年一月三日經由該署檢察官認羈押原因消滅、無羈押必要，而當庭釋放聲請人
    ；該案嗣經本院以九十一年度重訴字第一九五九號判決無罪，並經臺灣高等法院
    臺中分院以九十二年度選上重訴字第二二號駁回上訴而告確定在案，業經本院職
    權調閱前開卷宗（含本院九十一年度重訴字第一九五九號卷宗、九十年度聲羈字
    第六二一號卷宗、九十一年度偵聲字第七號卷宗、臺灣高等法院臺中分院九十二
    年度選上重訴字第二二號卷宗及臺中地檢署九十年度選偵字第一三號、第三五號
    卷宗）核閱屬實。
  (二)查聲請人係經臺中地檢署檢察官接獲線報，遭人指控其有替立法委員候選人劉銓
    忠涉嫌買票賄選嫌疑。經檢察官查證：
  1.聲請人設於臺中縣后里鄉農會帳戶於九十年十月十八日有託收二百萬元支票，於
    同年十一月八日一次提領二百萬元之紀錄；其妻李洪秀裘設於臺中縣后里鄉農會
    之帳戶於九十年十月十七日有託收一百萬元支票，於同年十一月八日一次領取現
    金九十萬元之紀錄；聲請人之親弟李俊茂設於臺中縣后里鄉農會之帳戶於九十年
    十月十八日有託收一百萬元支票，於同年十一月六日及八日分別領取六十萬元、
    四十萬元之紀錄；另聲請人設於合作金庫銀行南豐原分行之帳戶於九十年十月十
    六日各託收一百萬元（共二百萬元）支票，於同年十月二十二日有領取五十萬元
    、於同年十一月五日有提領八十萬元之紀錄；李俊茂設於臺中商業銀行后里分行
    於九十年十月十七日及十八日各託收一百萬元（共二百萬元）支票，分別於同年
    十一月六日、七日及十二日，各提領七十萬元、七十萬元及六十萬元之紀錄；聲
    請人友人陳嘉正設於臺中縣后里鄉農會於九十年十月十八日託收一百萬元，於同
    年十月十八日及十九日分別領取五十萬元之紀錄；以上詳如法務部調查局中部地
    區機動工作組（下簡稱中機組）「臺中縣農會人員甲○○等涉嫌違反選舉罷免法
    案」卷附存提款明細資料可明。
  2.聲請人於中機組九十年十一月九日訊問時，就上開款項先陳稱：「（被逮捕時正
    在作何事？查獲之扣押物屬何人所有？）我正與同事吳銘輝在農會停車場我的座
    車旁，，．．．將已包裝好金錢之信封袋分成二個箱子裝放，金額及資料是我的
    」、「（上開款項用途？）作為幫劉銓忠在投開票所插旗及發宣傳單之工錢」、
    「（劉銓忠參選本屆立法委員選舉，有無要求臺中縣農會或職員幫其輔選？）沒
    有，是我主動幫其輔選」、「（上開款項來源？）我於十一月八日分別由后里鄉
    農會信用部．．．．我及我太太李洪秀裘帳戶提領現金二百萬元及九十萬元，約
    四、五天前我弟弟李俊茂拿現金一百九十萬元給我，十一月八日李俊茂再拿一百
    五十萬元現金給我，．．．」等語，同日訊問時，嗣又改稱「（經調查員提示上
    開帳戶內各有面額一百萬元支票入庫託收後）（經詳視後答）是劉銓忠競選總部
    秘書楊小姐（名不詳，與「阿枝」同職）交給我的，是誰的票我已忘記」、「（
    上開楊小姐交給你作為插旗及發宣傳單工資，與你先前所述該工資係由你贊助不
    符，如何解釋？）我不想牽扯到楊秘書」、「（你收到支票為何要分三個帳戶代
    收？）我是怕被查到，自己想出這個方法」等情。同日經檢察官複訊時，供稱：
    「（提示調查局筆錄並告以要旨，所言實在否？）實在，確依我的意思做的，，
    ．．．剛開始因不想牽連太多人，現在有關錢的事，在調查站筆錄第八頁以後才
    老實說，是劉銓忠競選總部楊小姐給的，楊小姐約四十幾歲，身高大約一百六十
    公分左右，中等身材，有燙髮，是她交七張支票給我，每張一百萬元，分我及我
    太太、弟弟李俊茂三人之戶頭領出來」等情。聲請人如認其正當幫助劉銓忠輔選
    ，且出資來源確由劉銓忠黨部發放，而作為委請各鄉鎮輔選人員發放文宣及插旗
    之開銷，本屬競選階段輔選之當然行為，何以聲請人需隱匿實情，而為上開先後
    不同之供詞，實足啟人疑竇。
  3.而被告供稱上開款項（連同李俊茂之妻李廖玉珍設於匯通商業銀行豐原分行之一
    百萬元託收支票，共一千萬元）係劉銓忠競選總部楊秘書交付，供作插旗及發放
    文宣競選費用，何以於交付聲請人後，聲請人於同一時期將該十紙面額各一百萬
    元支票先後存入其本人、其妻李洪秀裘、弟李俊茂、弟妹李廖玉珍及友人陳嘉正
    帳戶內，其理由又係「怕被查到，自己想出這個辦法」（參臺中地檢署九十年度
    選偵字第一三號卷第一０二頁筆錄，即九十年十一月九日中機組調查員詢問筆錄
    ）。如上開款項確係劉銓忠之楊秘書交付聲請人以為競選經費，聲請人何需顧及
    是否怕遭查到，而想出將競選款項分別存入數名親友戶頭，即有可疑。況且，就
    聲請人所供部分款項轉入其弟李俊茂戶頭內，據李俊茂於九十年十一月九日中機
    組調查時陳稱「（據本組調查，甲○○自九十年十一月一日迄今，曾獲得你給予
    三百四十萬元，有無此事？詳情為何？請說明之）有的。我本人因具有自耕農身
    份及資格，在我父親在世時購買兩筆農地．．．就登記在我本人名義下，但我父
    親李建平曾口頭向我表示爾後我若有錢，須給錢予我大哥甲○○．．．。今年三
    月間我祖母過世後，我大哥即向我提及需要用錢，但未表示做何用途，但因當時
    我並無多餘款項，迄今到本月（十一月）初因有生意上奇石買賣有收入，所以我
    陸續給予他三百四十萬元，其中一百萬元係分別於九十年十一月六日、十一月八
    日兩天自我個人在后里鄉農會帳戶內提領六十萬元及四十萬元支付，至於其他二
    百四十萬元係我生意上收入及家中現金。上述三百四十萬元我係自九十年十月中
    、下旬起，每次拿約四、五十萬元現金分幾次給予我大哥甲○○，惟確實時間及
    金額已記不得了，而九十年十一月八日我係拿一百萬元現金給甲○○，總數確有
    三百四十萬元」等情，亦與聲請人陳述交予其弟李俊茂、弟妹李廖玉珍款項來龍
    去脈不同。
  4.況且，聲請人雖稱扣案款項是要作為插旗及發文宣之費用，然經九十年十一月五
    日在臺中縣農會參與會議之各鄉鎮輔選人王桂英、張清淇、葉澄洲、蔡天象、羅
    濟勇、唐茂言、王維期、詹志雲、王炤義、楊勝隆、張國欽、吳文卿、何秀英等
    人於九十年十一月九日中機組訊問時均陳稱伊等並未接獲劉銓忠或聲請人等競選
    總部人員之通知，將於九十年十一月九日交付現金，用以作為插旗及發放文宣費
    用等情，與聲請人所述均有不符之處。而上開輔選人員如接獲競選總部通知，將
    發放現金用以購買插旗費用及工資，當會事先知悉，而配合取款，以免各該輔選
    人員遭受私下付款事後可能無法自競選總部追償之損失，何以其等會事先不知情
    ？顯有違常情。至聲請人對於上情竟又直承「（今天所傳之人，你或劉銓忠、張
    基源等人有無通知他們來拿錢？）沒有通知，因怕被錄音監聽」等語，如聲請人
    係正當幫助被告輔選，何以不事先告知各該輔選人員，而怕監聽或錄音？足見依
    聲請人所述上情，仍有待九十年十一月五日參與該會議之其餘成員蔡政郎、張基
    源、陳勝龍等人到庭陳述，與聲請人對質之必要。
  5.再者，聲請人除收受楊秘書轉交之總額一千萬元支票外，除部分支票存入其及親
    戚帳戶內外，另將一紙面額一百萬元支票存入友人陳嘉正設於臺中縣后里鄉農會
    帳戶內向陳嘉正調借款項，業據聲請人於九十年十一月十三日檢察官偵訊時供述
    明確，並經其於九十一年二月四日偵訊時供認無訛，且直承並未將上開挪用之事
    告知劉銓忠；而據聲請人陳述其打算在九十年十一月九日發放插旗及發文宣費用
    給各鄉鎮輔選人員，然其弟李俊茂於接受聲請人託收上開支票後，截至九十年十
    一月九日發放當日，僅分別領取三百四十萬元給聲請人，尚餘六十萬元乃在九十
    年十一月十二日本案案發後才返還聲請人。是依上情，聲請人事先未徵得劉銓忠
    同意，而將一百萬元款項私下貸予陳嘉正，聲請人之弟李俊茂又係在本案案發後
    始返還餘款六十萬元予聲請人，難認聲請人無藉收受上開款項後，將部分款項挪
    作自己替劉銓忠固樁報酬之嫌疑。
  (三)聲請人就其與親友間之上開戶頭內於同一時段內有多筆款項匯入之來源，究竟是
    出自候選人劉銓忠或楊秘書指示交付或私人款項，於該案先後所為供詞已有不一
    ；聲請人將上開各筆款項分別匯入多名親友戶頭內，部分尚有未徵得劉銓忠同意
    而事先挪用交予陳嘉正，及事後李俊茂始返還部分六十萬元款項等情，均極易使
    人認該些款項即為聲請人行求賄選之報酬，而認聲請人有行求賄選之嫌疑；且聲
    請人所述插旗及發放文宣等費用，亦與各該輔選人員所述不同、互有歧異。因而
    依檢察官於逮捕聲請人時所掌握之現金流向資料，及當日經與證人李俊茂等人隔
    離訊問結果，認聲請人確實有勾串證人或共犯之虞，而有羈押必要，予以聲請羈
    押及禁止接見。本院審酌上情並聽取蒞庭檢察官、被告選任辯護人意見後，認就
    究竟有無行求賄選之之重要待證事實，實有與劉銓忠、楊秘書、李俊茂及各鄉鎮
    輔選人員蔡政郎、王秋助等人予以對質發現真實之必要，因而裁定准許羈押聲請
    人及禁止接見，於法並無不合。聲請人因遭羈押顯然因其具有重大過失所致，揆
    諸前揭冤獄賠償法第二條第三款之規定，聲請人自不得請求賠償。綜上，本件聲
    請人之聲請為無理由，應予駁回。
四、依冤獄賠償法第十三條第二項後段，決定如主文。
中      華      民      國      九十三    年      一    月      十三    日
                                        審判長法  官  張靜琪
                                              法  官  王世華
                                              法  官  賴妙雲
右正本證明與原本無異。
如不服本決定，應於決定書送達後二十日內，以書狀敘述理由，經本院向司法院冤獄
賠償覆議委員會聲請覆議。
                                              書記官
中      華      民      國      九十三    年      一    月      十三    日
